臺灣高等法院民事判決
109年度重家上字第26號
上  訴  人  洪阿一  
            洪志忠  
            陳鈴鈴  
            洪克明  
            洪尾    
            陳燈福  
            陳俊名  
            陳姵蓉  
            蔡尾    
            洪進德  
            洪進旺  
            洪東坡  
            洪秀枝  
            洪秀蘭  
            洪玉玹  
共      同
訴訟代理人  高傳盛律師
被  上訴人  陳亮燁  
            陳盛發  
共      同
訴訟代理人  鍾明達律師
上列當事人間請求確認繼承權存在事件,上訴人對於中華民國109
年2月7日臺灣桃園地方法院108年度重家繼訴字第25號判決提起
上訴,本院於109年9月15日言詞辯論終結,判決如下:
    主      文
上訴駁回。
第二審訴訟費用由上訴人負擔。
    事實及理由
壹、程序方面:
    按確認法律關係之訴,非原告有即受確認判決之法律上利益
    者,不得提起之,民事訴訟法第 247條前段定有明文。而該條
    所謂即受確認判決之法律上利益,係指因法律關係之存否不
    明確,致原告在私法上之地位有受侵害之危險,而此項危險得
    以對於被告之確認判決除去之者而言(最高法院42年台上字
    第1031號判例意旨參照)。本件上訴人主張其等為被繼承人
    陳禮南(又名陳礼南或陳惷南,下稱陳禮南)之繼承人,可繼承
    陳禮南之遺產即坐落桃園市○○區○○段000地號土地(重測前為
    ○○○○段○○小段87、87-1、87-2地號土地,下稱系爭土地),而
    被上訴人之祖母陳黃足係陳禮南之媳婦仔而非養女,就系爭
    土地無繼承權等情,為被上訴人所否認,則上訴人是否為陳禮
    南之繼承人,關乎上訴人得否繼承系爭土地,故上訴人提起本
    件確認繼承權存在之訴,有即受確認判決之法律上利益。
貳、實體方面:
一、上訴人主張:陳禮南於民國前4年即明治41年間死亡,遺有系
    爭土地,系爭土地於土地總登記時土地登記名義人之姓名、
    名稱或住址記載不詳,前經桃園市政府依地籍清理條例辦理
    並代為標售,標售所得價金新臺幣(下同)2,357萬4,821元(下
    稱系爭價金)存入地籍清理土地權利價金保管款專戶,土地權
    利人或其繼承人得按應繼分申請撥給。陳禮南死亡時無子女
    ,依繼承登記補充法令規定(下稱補充規定)第12條由陳禮南
    之配偶林香繼承,伊等均為林香之繼承人,得按應繼分比例分
    配系爭價金。詎被上訴人以其等祖母陳黃足為陳禮南之養女
    ,向桃園市政府申請發給系爭價金,然陳黃足係陳禮南之媳婦
    仔,並非養女,依補充規定第38條規定,陳黃足無繼承權,且伊
    等就系爭價金領得後如何分配已有內部協議,為達順利領取
    系爭價金之目的,爰特定訴請確認有繼承權之標的為系爭價
    金,及以伊等總應繼分16分之15為確認範圍,依此訴請確認伊
    等就系爭價金16分之15之繼承權存在等語。
二、被上訴人則以:黃氏足於明治39年4月1日養子緣組入戶,與陳
    禮南結成親子關係之組和戶政,即收養之意,為陳禮南之直系
    血親卑親屬,依補充規定第12點第3款規定,為第1順位繼承人
    ,陳禮南之配偶林香並無繼承權。又陳禮南於明治41年1月6
    日死亡後,戶籍續載:「…戶主陳礼水○○元年十二月二十六日
    後見人(即監護人)就職,○○三年一月十九日黃姓,陳黃訂正,○
    ○十一年一月二十九日後見終了」,可見戶政機關因發現登記
    錯誤予以訂正,將陳黃足冠陳姓並於續柄欄除去媳婦仔之記
    載。另地政機關於○○3年7月14日陸續將陳禮南之遺產10筆土
    地辦理移轉登記予陳黃足,且陳黃足之子孫均有祭拜陳禮南
    及納稅之事實,故伊等始為陳禮南之繼承人等語,資為抗辯。
三、原審為上訴人敗訴之判決,上訴人不服提起上訴,並聲明:㈠原
    判決廢棄。㈡確認上訴人就被繼承人陳禮南所有系爭土地之
    系爭價金16分之15繼承權存在。被上訴人則答辯聲明:上訴
    駁回。
四、兩造不爭執事項(見本院卷121至122頁):
  ㈠陳禮南為陳礼水之弟,戶籍於戶主陳礼水之戶籍內,於日據時
    期民國前4年(明治41年1月6日)死亡,無生育子嗣,亦無男丁
    。林香為陳禮南之配偶,日據時期戶籍登記林香為戶主陳礼
    水之弟妹(弟陳惷南,妻),事由欄記載:「…明治42年11月18日
    養子緣組除戶」。
  ㈡陳禮南於明治39年4月1日以養子緣組入戶將陳黃足收養入籍
    為媳婦仔,陳黃足之日據時期戶籍謄本事由欄記載:「明治39
    年4月1日養子緣組入戶,戶主陳礼水○○元年12月26日後見人
    就職,○○3年1月19日黃姓,陳黃訂正,○○11年1月29日後見終了
    」。續柄欄記載為「媳婦仔」,經除去,記載「姪」。
  ㈢陳禮南死亡後,陳黃氏足之「續柄」欄記載,將「媳婦仔」劃
    除,記載為「姪」,並於○○元年12月26日由陳礼水擔任陳黃足
    之監護人予以照顧。陳黃足於○○00年0月00日、00年0月00日
    、○○0年0月00日、○○0年0月00日所生育子女,名為「陳根旺
    」、「陳進興」、「陳寶玉」、「陳緞」,戶口調查簿「續
    柄」欄分別記載「又甥」、「又姪」。
  ㈣上訴人均為林香之繼承人,被上訴人均為陳黃足之繼承人。
  ㈤陳禮南所有系爭土地,權利範圍2分之1,經桃園市政府依地籍
    清理條例代為標售,所得價金2,357萬4,821元存入地籍清理
    土地權利價金專戶。
五、法院之判斷:
  ㈠陳黃足於陳禮南死亡時係陳禮南之媳婦仔或養女?
　⒈按民事,法律所未規定者,依習慣,無習慣者,依法理,民法第1
    條定有明文。又繼承在民法繼承編施行前開始者,除民法繼
    承編施行法有特別規定外,不適用民法繼承編之規定；其在
    修正前開始者,除本施行法有特別規定外,亦不適用修正後之
    規定,民法繼承編施行法第1條亦有明文。再繼承開始(即被
    繼承人死亡日期或經死亡宣告確定死亡日期)於臺灣光復以
    前者(民國34年10月24日以前),應依有關臺灣光復前繼承習
    慣辦理,補充規定第1條前段亦有明文。且台灣在日據時期,
    媳婦仔即為童養媳之俗稱,係以將來擬婚配養家特定或不特
    定男子為目的而收養者,亦即以成婚為目的,而以此目的之成
    就為解除條件之收養。條件若成就,則收養之效力即歸於消
    滅；條件若已確定不成就,收養之效力則繼續存在(最高法院
    83年度台上字第102號判決、107年度台簡上字第54號判決意
    旨參照)。參酌臺灣民事習慣調查報告記載:「童養媳係以將
    來擬婚配家男為目的而養入之幼女,或稱為媳婦仔…清代即有
    將童養媳轉換為養女者(未婚夫死亡,或兩不願成婚等時)。
    遇此情形,可以說是,以成婚為目的,而以此目的之成就為解
    除條件之收養。條件若成就,則收養之效力即歸於消滅,條件
    若已確定不成就,收養之效力則繼續存在。在臺灣,童養媳俗
    稱媳婦仔,係以將來擬婚配養家特定男子為目的而收養者,惟
    養家男子如有數人或收養當初尚未確定應擬配之男子,但於
    將來可確定者,亦可收養。若無擬配之男子而又不以將來擬
    配養家之男子為目的而收養者,則為單純之收養關係,在本省
    對此雖仍以媳婦仔稱呼,但與此所謂養媳迥異。」(見本院卷
    265、267頁),堪認日據時期臺灣民間所謂媳婦仔即為童養媳
    之俗稱,雖係以將來擬婚配養家特定或不特定男子為目的而
    成立之身分關係,惟其本質上為收養,自始與養家成立收養關
    係,即以日後與養家男子成婚為解除條件之收養。查陳禮南
    於明治39年4月1日以養子緣組入戶將陳黃足收養入籍為媳婦
    仔,陳禮南於明治41年1月6日死亡,無生育子嗣,亦無男丁等
    節,為兩造所不爭執(見不爭執事項㈠、㈡),可知陳禮南於死亡
    時未生育男子得與陳黃足婚配,堪認陳黃足與陳禮南之子成
    婚之解除條件已確定不成就,又無證據證明陳黃足被收養時,
    陳禮南曾與陳黃足或其親生父母,就陳黃足僅與陳禮南成立
    姻親關係而不成立收養關係為約定,可徵陳黃足於陳禮南死
    亡時,與陳禮南間存在收養關係,為陳禮南之養女。
　⒉上訴人主張:陳黃足戶籍資料續柄欄記載「媳婦仔」,且續柄
    細別榮稱職業欄記載「弟陳惷南,媳婦仔」,足見陳黃足僅係
    媳婦仔非陳禮南之養女云云。惟於養家並無擬配男子之單純
    收養關係,亦可能將養女稱呼為「媳婦仔」,且陳禮南並無男
    丁子嗣,陳黃足與陳禮南之子成婚條件已確定不成就,陳黃足
    與陳禮南間為收養關係,業如上述。復參陳黃足之日據時期
    戶籍謄本事由欄記載:「明治39年4月1日養子緣組入戶,戶主
    陳礼水○○元年12月26日後見人就職,○○3年1月19日黃姓,陳黃
    訂正,○○11年1月29日後見終了」。續柄欄記載為「媳婦仔」
    ,經除去,記載「姪」,陳禮南死亡後,陳黃氏足之「續柄」欄
    記載,將「媳婦仔」劃除,記載為「姪」,並於○○元年12月26
    日由陳礼水擔任陳黃足之監護人予以照顧等情,為兩造所不
    爭執(見不爭執事項㈡、㈢)。則由陳黃足「續柄」欄之記載,
    既將「媳婦仔」除去,改記載為「姪」,復由戶主陳礼水即陳
    禮南之兄擔任陳黃足之監護人,益徵陳黃足與陳禮南間之收
    養關係存在,始可能登記為戶主陳礼水之「姪」。從而,陳黃
    足應為陳禮南之養女,要屬無疑。
  ⒊上訴人又主張:陳黃足在本姓「黃姓」冠養家姓「陳姓」,與
    陳禮南間僅係姻親關係,若陳黃足為陳禮南之養女,即應捨棄
    本姓,改從養家之姓氏云云。惟按冠養父母姓與收養關係是
    否成立生效,核屬二事,養子女從收養者之姓,為收養關係成
    立後之效果,並非收養關係成立之要件。復參臺灣民事習慣
    調查報告關於童養媳之效力記載:「養媳可變更為養女,養女
    既不擬配養家男子為目的,而於其本姓冠養家姓,則與養父母
    間發生與親生子女間相同之親屬關係。」(見臺灣民事習慣
    調查報告,93年版,147頁)益證陳黃足於其本姓「黃」再冠養
    家姓「陳」,係與陳禮南成立收養關係,與養父母間發生親生
    子女相同親屬關係,自不因戶籍資料將「黃氏足」訂正為「
    陳黃氏足」而非直接改為「陳氏足」,即否定陳黃足為陳禮
    南之養女身分,上訴人此部分主張,洵無可採。
　⒋上訴人復主張:養媳與養女身分可為轉換,惟從一方身分關係
    轉為他方身分關係時,須具備他方身分關係所必要之條件,即
    於養家招贅或由養家主婚出嫁,陳黃足不符合上開要件,故未
    轉換身分為養女云云。然陳黃足與陳禮南間係成立日後與養
    家男子成婚為解除條件之收養關係,陳黃足與陳禮南之子成
    婚條件已確定不成就,陳黃足與陳禮南之收養關係仍應繼續
    存在等情,業據認定如前,況陳黃足於○○00年0月00日、00年0
    月00日、○○0年0月00日、○○0年0月00日所生育子女,名為「
    陳根旺」、「陳進興」、「陳寶玉」、「陳緞」,戶口調查
    簿「續柄」欄分別記載「又甥」、「又姪」乙情,為兩造所
    不爭執(見不爭執事項㈢),陳黃足之後代並有祭祀陳禮南之事
    實,有照片可稽(見原審卷97頁),可知陳黃足續留陳家,以陳
    禮南養女之身分繼承陳家香火,否則豈有讓陳黃足所生子女
    入籍,從陳姓,復登記其身分為具有親屬關係之「又甥」、「
    又姪」之理,上訴人此部分主張,尚無可採。
　⒌上訴人另主張:陳黃足續柄欄媳婦仔改為姪之記載,係因陳禮
    南死亡,新戶主陳礼水為其兄長,因此將媳婦仔刪除變更為姪
    ,並非變更為陳禮南養女之證據云云,並提出桃園○○○○○○○○○1
    07年6月20日函及日治時期戶籍登記法律及用語編譯之一(見
    本院卷383至390頁)為證。惟依上訴人所提日治時期戶籍登
    記法律及用語編譯之一記載:「姪:兄、弟、姊、妹所生之女
    、養女、媳婦仔及甥之妻、妾」(見本院卷390頁),可知日據
    時期戶籍登記所載「姪」,固包含養女及媳婦仔,惟陳黃足原
    登記為「媳婦仔」,如其仍維持「媳婦仔」身分,衡情當無多
    此一舉將其稱謂自意義明確之「媳婦仔」變更為指涉範圍廣
    泛之「姪」之必要,自無從依上開用語編譯而否認陳黃足為
    陳禮南養女之身分。至於桃園市龜山區戶政事務上開函文雖
    稱查無陳黃足35年初次設籍至79年3月30日死亡在養家招贅
    或由養家主婚出嫁或由媳婦仔身分轉換為養女身分相關記事
    等語(見本院卷384頁),然陳黃足自幼為陳禮南收養為媳婦仔
    ,並於與陳禮南之子成婚條件確定不成就後,陳黃足與陳禮南
    之收養關係繼續存在,再佐以陳黃足所生子女入籍從陳姓,並
    登記為又甥、又姪,足見陳黃足與陳禮南間確實存在收養關
    係,如前所述,縱使陳黃足嗣無養家招贅、出嫁或身分轉換為
    養女之登記,亦無解於上開認定,上訴人該部分主張,為無可
    採。
  ㈡承上,若陳黃足為養女,陳禮南之繼承人為陳黃足或林香?
　⒈按日據時期私產之繼承:㈠日據時期家屬(非戶主)之遺產為私
    產。因家屬死亡而開始之私產繼承,僅有法定繼承人而無指
    定或選定繼承人。㈡私產繼承純屬財產繼承性質,與家之觀念
    無關,故分戶別居、別籍異財之直系卑親屬對家產雖無繼承
    權,但對於私產仍有繼承權。㈢私產繼承之法定繼承人之順序
    如下:⒈直系卑親屬。⒉配偶。⒊直系尊親屬。⒋戶主。㈣第一順
    序繼承人直系卑親屬有親等不同時,以親等近者為優先。親
    等相同之直系卑親屬有數人時,按人數共同均分繼承,不分男
    女、嫡庶、婚生、私生或收養,且非必與被繼承人同住一家,
    均得為繼承人,補充規定第12條定有明文。
　⒉陳黃足為陳禮南之養女,業如前述,則陳黃足即為陳禮南之直
    系卑親屬,依上開規定,為陳禮南之第一順位繼承人,上訴人
    之祖先林香為陳禮南之配偶,依上開規定,為第二順位繼承人
    ,於第一順位繼承人存在之情形,自無由繼承陳禮南之遺產,
    則陳禮南死後所遺留之私產,自應由第一順位之直系卑親屬
    陳黃足及其繼承人繼承,上訴人既非陳黃足之繼承人,則其等
    依補充規定第12條,請求確認對於陳禮南之遺產有繼承權存
    在,即屬無據。
六、綜上所述,上訴人依補充規定第12條第3款請求確認對系爭價
    金16分之15繼承權存在,為無理由,不應准許。原審為上訴人
    敗訴之判決,並無不合,上訴意旨指摘原判決不當,求予廢棄
    改判,為無理由,應予駁回。
七、本件事證已臻明確,兩造其餘攻擊防禦方法及所提證據,經本
    院審酌後,認均不足以影響判決之結果,爰不逐一詳予論駁,
    併此敘明。
八、據上論結,本件上訴為無理由,依家事事件法第51條、民事訴
    訟法第449條第1項、第78條,判決如主文。
中　　華　　民　　國　　109 　年　　9 　　月　　29　　日
                    家事法庭
                        審判長法  官  王怡雯
　　　　　　　　　　　　    　法  官  何君豪
                              法  官  徐淑芬
正本係照原本作成。
如不服本判決,應於收受送達後20日內向本院提出上訴書狀,其
未表明上訴理由者,應於提出上訴後20日內向本院補提理由書狀
(均須按他造當事人之人數附繕本)上訴時應提出委任律師或具
有律師資格之人之委任狀；委任有律師資格者,另應附具律師資
格證書及釋明委任人與受任人有民事訴訟法第466 條之1第1項但
書或第2項(詳附註)所定關係之釋明文書影本。如委任律師提
起上訴者,應一併繳納上訴審裁判費。
中　　華　　民　　國　　109 　年　　9 　　月　　29　　日
　　　　　　　　　　　　　    書記官  林敬傑
附註:
民事訴訟法第466條之1(第1項、第2項):
對於第二審判決上訴,上訴人應委任律師為訴訟代理人。但上訴
人或其法定代理人具有律師資格者,不在此限。
上訴人之配偶、三親等內之血親、二親等內之姻親,或上訴人為
法人、中央或地方機關時,其所屬專任人員具有律師資格並經法
院認為適當者,亦得為第三審訴訟代理人。